【裁判字號】    98,簡上,3
【裁判日期】    981230
【裁判案由】    排除侵害
【裁判全文】
臺灣屏東地方法院民事判決  98年度簡上字第3號
上  訴  人  己○○
訴訟代理人  乙○○
被 上訴 人  戊○○
訴訟代理人  丙○○
上列當事人間請求排除侵害事件，上訴人對於民國97年11月27日
本院屏東簡易庭97年度屏簡字第271 號第一審判決提起上訴，本
院於98年12月16日言詞辯論終結，判決如下：
    主      文
上訴駁回。
第二審訴訟費用由上訴人負擔。
原判決主文第一項更正為：上訴人應將坐落屏東縣鹽埔鄉○○段
一五○七地號土地如附圖所示Ｉ- Ｋ- Ｐ- Ｅ- Ｄ- Ｊ- Ｉ連線
所示範圍內面積三十六平方公尺上之檳榔樹除去，將土地交還財
政部國有財產局，並由被上訴人代為受領。
    事實及理由
一、被上訴人起訴主張：坐落屏東縣鹽埔鄉○○段1507地號土地
    （下稱系爭土地），為中華民國所有，並由財政部國有財產
    局（下稱國財局）管理，系爭土地與上訴人所有同段1508地
    號土地相毗鄰。被上訴人自民國92年間起即向國財局承租系
    爭土地種植蓮霧，租賃關係至今尚存續中。詎上訴人逾越使
    用如附圖所示編號I-K-P-E-D-J-I 連線所圍面積36平方公尺
    之土地（下稱占用之土地），侵奪被上訴人對系爭土地之占
    有，故依占有人之返還請求權訴請上訴人應將所占用土地交
    還被上訴人；若認被上訴人非現實占有人，則被上訴人基於
    承租人之地位，亦可代位國財局依所有物返還請求權，請求
    上訴人交還無權占有之土地，並由被上訴人代為受領。爰依
    占有及代位主張所有物返還請求權之法律關係，請法院擇一
    為有利於被上訴人之裁判等語，並聲明：(一)上訴人應將如附
    圖所示編號I-K-P-E-D-J-I 連線區域內面積36平方公尺土地
    上之地上物移除，將土地交還被上訴人。(二)願供擔保請准宣
    告假執行。
二、上訴人於原審則以：系爭土地為國有耕地，國財局應依國有
    耕地放租實施辦法及相關慣例辦理放租。按國有耕地放租實
    施辦法第9條第3項規定：「國有耕地有使用或產權糾紛尚未
    確定前，暫不放租。」惟被上訴人承租系爭土地時，上訴人
    已於占用之土地上耕作。次按國有耕地放租實施辦法第6 條
    第1項第1款規定：「國有耕地放租對象及順序如下：一、中
    華民國八十二年七月二十一日前以實施工作之現耕人或繼受
    其耕作之現耕人，並願繳清歷年使用補償金者。」上訴人之
    祖先及父親於50年前即在占用之土地及1508地號土地耕作迄
    今，而被上訴人向訴外人楊首購買後，未鑑界及徵詢上訴人
    之意願，即向國財局承租系爭土地，依上開規定，上訴人對
    占用之土地應有優先承租權，並已向國財局陳明並申請承租
    ，被上訴人之承租應屬無效，自不得請求上訴人排除侵害。
    再者，占用之土地為國財局所有，僅國財局有權請求占有人
    返還土地，而被上訴人僅係承租人並非所有權人，其應僅有
    權向國財局提出調整其承租範圍面積以減少其租金，或由國
    財局先撤銷原承租契約，重新測量後再依兩造所占用之面積
    個別放租等語置辯，並聲明：(一)被上訴人之訴駁回。(二)如受
    不利判決，請准宣告免為假執行。
三、原審判決被上訴人勝訴，上訴人聲明不服，提起上訴，並主
    張：
（一）占用之土地與毗鄰之1508地號土地，於日據時代就由上訴
      人祖先一起開墾占用，臺灣光復後由上訴人祖先先承租15
      08地號土地，40年放領，50年登記在上訴人祖先林進傳名
      下。嗣該土地卻被認係屬1508地號土地之範圍內，因界址
      上之石頭鐵條、木樁、如附圖所示D-E 連接線，為81年間
      由里港地政及縣府指派東港地政鑑界時所認定之界址，亦
      係原審法院至現場勘查時，國財局派員實地指界位置，唯
      97年7 月間再由內政部國土測繪中心鑑定時，才又認為是
      屬於1507地號土地之範圍內。
（二）國有耕地放租實施辦法第6條第1項規定：「一、中華民國
      八十二年七月二十一日前已實際耕作之現耕人或繼受其耕
      作之現耕人，並願繳清歷年使用補償金者。」其他第2 項
      至第6項若同一順序有2人以上同在受理期間內申請時，抽
      籤決定之。第1 項規定是為保護前人開墾土地艱辛之法規
      條文，符合本項規定之現耕人可為第一優先承租者。占用
      之土地今由內政部國土測繪中心鑑定，認係屬於1507地號
      土地範圍內，既屬國有耕地就應以國有耕地法依法辦理，
      該土地上訴人祖先於50年前就已占用，上訴人符合該規定
      之現耕人，故應享有該土地優先承租之權利。
（三）依國有耕地放租實施辦法第9 條規定：「國有耕地應依現
      狀辦理放租... 國有耕地有使用或產權糾紛尚未確定前，
      暫不放租。」依內政部國土測繪中心之鑑定成果，占用之
      土地既被確認屬國有耕地，且有使用或產權糾紛，及未依
      第8 條國有耕地放租程序規定公告放租，並徵詢異議，亦
      未勘查現況，釐清該地占用狀況即放租，顯有行政疏失；
      又牽涉國有耕地放租實施辦法第6條第1項規定，應由行政
      單位國財局先依法停止該租約，釐清占用狀況後再依法予
      以放租，而非將錯就錯，導致上訴人應受保護之權益受損
      。況國財局租賃契約中也僅授權承租者種植農作物，雖可
      申請鑑界，然並未授權可向他人請求返還土地之權利，且
      租約期限也僅6 年而已。原審法院雖有行文國財局派員到
      庭，卻未要求國財局釐清對本案之處理方式，及對上訴人
      之占用依法是否該受保護，該分割分租或取回交被上訴人
      管理，或僅承認81年間鑑界成果，故原審判決有越俎代庖
      之嫌。
（四）另對1508地號土地與系爭土地間界址之認定，尚有很大可
      議之處。因97年7月3日內政部國土測繪中心之鑑定成果，
      上開2筆土地間地籍圖之界址，係在如附圖所示之I-K連線
      （實線）。然於81年間由里港地政及縣府指派東港地政鑑
      界時所認定之界址，卻在如附圖所示D-E 之連線（虛線）
      ，亦是實地現狀界址，國財局曾派員實地勘查界址，亦認
      定為D-E 連線，故在原審法院至現場勘查時，國財局派員
      實地指界時才會指在D-E連線上。再依96年4月19日里港地
      政派員現場實地說明時，從地籍圖謄本比例計算，系爭土
      地與1506地號土地南北寬度為39.4公尺，從南面錦隆路路
      邊開始向北現場實地丈量至D-E連線為39.4公尺，若至I-K
      連線則約多出1.8 公尺之寬度，而上訴人1241地號與1508
      地號土地南北寬度，由土地代書從地籍圖謄本比例計算，
      若從I-K 連線向北實地丈量也有減少現象。由此觀之，被
      上訴人現使用系爭土地與1506地號土地現狀寬度北至D-E
      連線並無減少，若依內政部國土測繪中心之鑑定成果，被
      上訴人所使用2筆土地寬度北至I-K連線，則會多出約1.8
      公尺之寬度，而上訴人所使用2筆土地之寬度，若從I-K連
      線向北丈量至省道，則將明顯減少不夠，北邊界址也必須
      再向北移，惟北面卻是省道已不可再向北移，可見內政部
      國土測繪中心之鑑定成果有可議之處。另與上訴人住同村
      之陳家榮及陳清獅，原共同占用同段1516-8地號之國有土
      地，也因出租單位疏忽，將土地全部出租給陳清獅，案經
      陳家榮向出租單位提出陳情與人證，出租單位即更正原租
      約依雙方所占用之大小分租。又與上訴人住同村之丁○○
      ，承租番子寮段1-53地號國有土地而言，同樣由國財局管
      理，卻僅允許承租其所實測占用面積，不能整筆全部承租
      ，或超出他人所占用之土地，還得簽下現使用人切結書。
      再依言詞辯論結果，出租單位亦有行政疏失，且原審時出
      租單位至現場指界時，也指出占用之土地非在系爭土地之
      範圍內，故附圖內附記也有不公正之嫌，且附記「本鑑定
      圖僅供法院參考，不得發給土地所有權人」也有不公正之
      嫌，既見不得土地所有權人，怎能作為證據。原被上訴人
      指上訴人占用系爭土地時，國財局曾派員勘查並申請地政
      鑑界，均認定系爭土地邊界沒問題，故無法處理，實令人
      質疑鑑定圖之可靠性。
（五）被上訴人尚未承租或占用系爭土地前，上訴人即已開墾占
      用土地至今，且依國有耕地放租實施辦法第6 條規定，上
      訴人有優先承租權，故屬善意占有人，而放租單位卻未能
      詳實查明土地占用情況及土地邊界確實位置，並依法公告
      及徵詢異議，即將土地全部承租他人，已妨害到上訴人之
      善意占有及優先承租權益，且被上訴人從始至今，都未占
      用過該土地，故非該土地之占有人，是上訴人得依法請求
      除去其妨害。再依民法第963條規定，於97年7月3 日以前
      ，該土地被里港及東港地政鑑定為1508地號土地範圍內，
      屬上訴人所有，於97年7月3日後始被內政部國土測繪中心
      鑑定為系爭土地範圍內，此時也已進入司法程序，於時效
      上並未超過1 年，故上訴人有權請求除去其妨害。再從另
      一角度來看，於97年7月3日以前，系爭土地被地政機關鑑
      定為1508地號土地範圍內，屬私人土地，就是有人提出異
      議，放租單位也無從干涉，且上訴人於97年4 月間曾嘗試
      性的向國財局提出異議及承租申請，希望有關單位能查明
      土地邊界確切位置，至今未被退件，於97年7月3日後，占
      用土地被內政部國土測繪中心確認為系爭土地範圍內，何
      以不能將鑑定成果檢送土地所有權人了解參考等語，並聲
      明：1.原判決廢棄。2.被上訴人在第一審之訴及假執行之
      聲請均駁回。
四、被上訴人於本院則以：上訴人雖稱找到與本件雷同的重要事
    證，但上開事實不論是否屬實，茲該筆土地與系爭土地地號
    不同，原放租單位所以改變承租人自有其考量，與系爭土地
    無關，自不可混為一談。鑑定圖乃鑑定機關所製作鑑定，其
    附記如何記載只供參考，不能拘束法院，鑑定書所鑑定乃本
    於其專業之鑑定，如有虛偽需負法律責任，不能因附記不得
    發給土地所有權人而否定其所為鑑定，上訴人應細閱鑑定書
    有無瑕疵，不能任意指摘鑑定機關之不是。按一般土地之測
    量先由地方鑑定機關即地政事務所先測量，如有不服再由上
    級測量單位測量，上級單位之測量較為準確，內政部國土測
    繪中心之鑑界為全國公認最高鑑界機關，自最具權威性。被
    上訴人對於系爭土地有承租權，業經原審法院審查明確，被
    上訴人既有承租權之土地為直接占有人，依民法第962 條規
    定，被上訴人自有權提起本件訴訟等語置辯，並聲明：上訴
    駁回。
五、查系爭土地為中華民國所有，由國財局管理，與上訴人所有
    1508地號土地相毗鄰，被上訴人向國財局承租系爭土地種植
    蓮霧，租賃關係至今尚存續中，及上訴人現於占用之土地上
    耕作等情，有土地登記第二類謄本2份、地籍圖謄本1份及租
    賃契約書影本1份附卷可稽（見原審卷第6、7、9、10頁），
    且為兩造所不爭，復經原審囑託內政部國土測繪中心於97年
    7月3日至現場測量，製有鑑定圖及補充鑑定圖各1 份可憑（
    見原審卷第64、82頁），堪信為真正。至上訴人主張占用之
    土地為其所有，內政部國土測繪中心鑑定之界址有誤，被上
    訴人不得代位國財局提起本件訴訟等情，則為被上訴人所否
    認，並以前詞置辯。經本院與兩造協議簡化爭點後，所整理
    之爭點為：(一)上訴人使用占用之土地有無正當合法權源？(二)
    被上訴人得否基於承租人之地位，代位國財局依民法第767
    條，或依第962 條之規定，請求上訴人交還土地並由被上訴
    人代為受領？茲將本院得心證之理由分述如下：
（一）上訴人使用占用之土地有無正當合法權源？
    1.原審於97年7月3日會同兩造及內政部國土測繪中心測量人
      員履勘現場並測量，由該單位使用精密電子測距經緯儀在
      系爭土地附近周圍施測圖根點，經檢核閉合後，作為該測
      區之控制點，然後以各圖根點為基點，用上列儀器分別施
      測系爭土地及附近界址點，並計算其坐標值輸入電腦，以
      自動繪圖儀展繪於鑑測原圖上（同地籍圖比例尺：1/1200
      ），再依據屏東縣里港地政事務所保管之地籍圖、圖解地
      籍圖數值化成果、宗地資料等，展繪本案有關土地地籍圖
      經界線，並與前項成果核對後測定於鑑測原圖上，作成鑑
      定圖。其鑑測結果為：如附圖所示編號I-K-P-E-D-J-I 連
      線所圍面積36平方公尺土地即占用之土地，為上訴人逾越
      使用之範圍等語，有該中心97年8月6日測籍字第09700078
      88號、97年9月4日測籍字第0970008767號函、鑑定書、鑑
      定圖及補充鑑定圖各1 份在卷可參（見原審卷第61至64頁
      、第81、82頁）。而上開鑑定圖既係經內政部國土測繪中
      心以先進之科學儀器與精密之測量標準施測，所得之結論
      應較地政事務所之測量結果精確，故上訴人主張國土測繪
      中心之鑑定成果有可議之處云云，尚非可採。職是，上訴
      人應有越界使用上開占用之土地。
    2.上訴人固主張其對占用之土地有優先承租權，且有與本件
      情況雷同之事實，在其他案例國財局亦改變其放租方式等
      語，並有證人庚○○、甲○○、丁○○於本院之證述可考
      （見第64至66頁）。惟縱然上訴人此部分之主張屬實，亦
      係國財局違反前揭國有耕地放租實施辦法等相關規定之行
      政疏失範疇，尚不影響被上訴人就占用之土地已合法取得
      之承租權。而上訴人現確仍使用此部分占用之土地，且無
      租賃關係或其他合法權源，顯係無權占有甚明。
（二）被上訴人得否基於承租人之地位，代位國財局依民法第76
      7 條，或依第962 條之規定，請求上訴人交還土地並由被
      上訴人代為受領？
      查上訴人無權占有上開占用之土地，國財局基於管理機關
      之立場，自得依民法第767 條第1 項之規定，請求上訴人
      返還占用之土地，詎國財局迄今均未行使上述權利，自屬
      怠於行使權利。而被上訴人為系爭土地之承租人，就占用
      之土地自有債權存在，今上訴人無權占用該土地，被上訴
      人為保全其債權，以自己之名義，代位國財局行使民法第
      767 條第1 項之物上請求權，訴請上訴人交還占用之土地
      並由其代為受領，即屬有據。故上訴人主張國財局於租賃
      契約中僅授權承租者種植農作物，並未授權可向他人請求
      返還土地，且租約期限僅有6 年云云，顯不足取。
六、綜上所述，被上訴人代位國財局，依民法第767 條第1 項之
    規定，訴請上訴人交還所占用之土地，並由其代為受領，洵
    屬有據，應予准許。而因本院已認定被上訴人民法第767 條
    第1 項之請求權基礎為可採，爰不論述其餘被上訴人選擇合
    併之請求權基礎即民法第962 條之規定有無理由。基上，原
    審為被上訴人勝訴之判決，並依職權宣告假執行，於法並無
    不合。上訴意旨指摘原判決不當，求予廢棄改判，為無理由
    ，應予駁回。末查，被上訴人於原審起訴時，即聲明上訴人
    應「剷除地上物檳榔樹」等語（見原審卷第3 頁），然因其
    於嗣後原審之審理時，未再重申上述聲明，而僅就上訴人應
    交還土地之面積為補充，並強調請求上訴人交還占用之土地
    （見原審卷第106 、126 頁），致原審誤認被上訴人不欲請
    求上訴人除去占用之土地上之檳榔樹，而未於原判決主文第
    1 項內諭知應除去檳榔樹之內容，而僅諭知上訴人應交還占
    用之土地等語，茲被上訴人於本院言詞辯論時已更正其聲明
    為：上訴人應將占用之土地上之檳榔樹除去，將土地交還國
    財局，並由被上訴人代為受領等語（見本卷第153 頁），是
    為臻明確，自應由本院逕予更正如主文第3 項所示。
七、本件事證已明，兩造其餘攻擊、防禦方法及舉證，經審酌後
    核與本判決之結果不生影響，爰不一一論駁，末此說明。
八、據上論結，本件上訴為無理由，依民事訴訟法第436條之1第
    3項、第463條、第449條第1項、第78條，判決如主文。
中    華    民    國    98    年    12    月    30    日
                  民事第一庭  審判長法  官  孫國禎
                                    法  官  春生
                                    法  官  張以岳
以上正本係照原本作成。
本判決不得上訴。
中    華    民    國    98    年    12    月    30    日
                                    書記官  張婉郁


司法院資訊處製作；財團法人民間司法改革基金會備份。
